【裁判字號】    92,訴,230
【裁判日期】    921001
【裁判案由】    清償借款
【裁判全文】
臺灣苗栗地方法院民事判決                          九十二年度訴字第二三０號
    原      告  台灣銀行股份有限公司
    法定代理人  甲○○
    訴訟代理人  溫子正
                己○○
                戊○○
    複  代理人  庚○○
    被      告  丁○○
                乙○○
                丙○○
當事人間請求清償借款事件，本院於九十二年九月九日言詞辯論終結，判決如下：
    主    文
被告應連帶給付原告新台幣貳佰伍拾萬元，及自民國九十一年四月二十六日起至清償
日止，按年息百分之六‧○二五計算之利息，暨自民國九十一年五月二十七日起至清
償日止，逾期在六個月以內者，按上開利率百分之十，逾期超過六個月者，按上開利
率百分之二十計算之違約金。
訴訟費用由被告連帶負擔。
    事    實
甲、原告方面：
一、聲明：求為判決如主文第一項所示。
二、陳述：
  (一)原告原名「臺灣銀行」，於民國九十年八月二十四日經財政部核准變更名稱為「
    臺灣銀行股份有限公司」，原告之法人人格之存續不受影響，原屬「臺灣銀行」
    之權利義務，自應由變更後之「臺灣銀行股份有限公司」繼續享受或負擔，先此
    敘明。
  (二)被告丁○○、乙○○、丙○○於九十年六月二十六日，共同向原告借款新台幣（
    下同）二百五十萬元，約定被告三人全體對本借款負連帶清償之責，借款期間則
    自九十年六月二十六日起至一一五年六月二十六日止，於撥款後前三年為寬限期
    按月繳息，自第四年起分二六四期，每一個月為一期，依年金法按月於每月二十
    六日繳款一次，利息第一年按原告基本放款利率減年息百分之○‧七機動計算，
    第二年按原告基本放款利率減○‧六機動計算，第三年起按原告基本放款利率加
    百分之○‧五五機動計算，共分二百一十六期按期平均攤還本息，並約定若不依
    約繳付本金或利息，即視為全部到期，應將所欠借款全部清償，並自遲延清償本
    金或利息之日止，逾期在六個月以內者，按借款利率百分之十，超過六個月部分
    ，按借款利率百分之二十加付違約金。
  (三)詎被告自九十年十月份起，即未按期繳付本息，嗣被告雖有陸續繳付部分本息，
    惟亦僅於九十一年九月三十日繳付至九十一年四月二十五日止之本息及違約金，
    依約應視為借款全部到期，計尚欠本金二百五十萬元，及自九十一年四月二十六
    日起至清償日止，按年息百分之五‧五計算之利息，暨自九十一年五月二十六日
    起至清償日止，逾期在六個月以內者，按上開放款利率百分之十，逾期超過六個
    月部分，按上開放款利率百分之二十計算之違約金，迄未清償，且屢經催討，均
    未獲置理。為此，依消費借貸及連帶保證之法律關係，請求判決如訴之聲明之本
    金、利息及違約金。
三、對被告抗辯之陳述：系爭借款係被告為購置房屋而向原告貸款，而兩造間借款契
    約並未約定禁止第三人償還借款，且依民法第三百條、第三百零一條之規定，免
    債之債務承擔須第三人與債權人訂立契約承擔債務人之清償，或第三人與債務人
    訂立契約承擔其債務者，非經債權人承認，對於債權人不生效力，而原告與訴外
    人日南建設股份有限公司（下稱日南公司）間既未訂立債務承擔契約，且被告或
    日南公司亦未將渠等間所為之債務承擔契約通知原告，復未經原告承認，自不生
    債務承擔之效力，被告就系爭借款仍應負連帶清償之責。又原告自始即不知被告
    與日南公司間有購屋糾紛，且於九十年六月二十六日被告與原告簽訂放款借據時
    ，且由訴外人即日南公司之經理林明洲同至原告營業場所簽訂，且原告居住台北
    縣，繳款或有不便，由第三人代為繳款乃屬平常，尚難僅憑原告接受林明洲之清
    償，即認原告有免責債務承擔之默示意思表示承認。
四、證據：提出借據三紙、同意書一紙、放款客戶往來明細查詢單四紙、借款及撥款
    票影本六紙、取款及轉入案外人傳票影本二紙、債務還款明細表十一紙、不良放
    款轉入催收欠款明細影本一紙、原告銀行九十年七月九日銀苗字第○九一二九○
    二六一八一號函影本一件為證。
乙、被告方面：
壹、被告丁○○、乙○○部分：
一、聲明：原告之訴駁回。
二、陳述：
  (一)被告經訴外人姚銘鴻之介紹，向訴外人日南公司購買房屋，於九十年四月十五日
    與日南公司協理林銘成簽立不動產買賣契約書，約定日南公司應於二個月內完成
    該房屋一、二、三、四樓之裝潢，含傢俱、燈飾、視聽室及精緻園藝等，完工後
    始可交屋，並於九十年四月底向原告申請貸款，同年五月十一日與原告簽立貸款
    合約，並辦理開戶手續及簽立撥款同意書，原告於同年六月二十六日撥款八百五
    十萬元（一筆三百五十萬元、二筆二百五十萬元）至被告丁○○帳戶內，被告亦
    有於九十年七月二十六日、八月二十七日、九月二十六日繳納第一期至第三期之
    分期款，靜候日南公司完工交屋。
  (二)詎日南公司於取走八百萬元貸款後，並未動工裝潢，顯已違約，經被告催告後，
    日南公司仍未動工，被告遂於九十年九月底與日南公司副總經理林銘洲達成協議
    ，解除買賣契約，並約定自解除契約時起，房貸應由日南公司繳納，並於該房屋
    重新出售後，再過戶予新買主。解除契約時，原告雖未在場，惟日南公司應有將
    債務承擔乙節通知原告。
  (三)嗣日南公司曾於九十年十一月十二日、九十一年一月二十二日、九十一年二月二
    十六日以跨行轉帳、匯款或現金繳納之方式，各繳款四萬元。而日南公司於九十
    一年四月間，要求被告返還被告取走之貸款五十萬元，被告於扣除先後支付之訂
    金、簽約金二十萬元及被告所繳納之三期貸款十一萬五千八百一十四元，合計三
    十一萬五千八百一十四元，其餘十八萬四千一百八十六元，被告已於九十一年四
    月自被告乙○○設於台新銀行之00000000000000號帳戶內轉帳至
    姚銘鴻設於第一銀行苗栗分行00000000000號帳戶內，委由姚銘鴻代
    為處理轉交日南公司。被告當時亦曾要求日南公司辦理房屋所有權移轉登記，惟
    日南公司仍表示待房屋售出後辦理。
  (四)於九十一年四月底以前，倘日南公司遲繳房貸，原告均有通知被告，惟自九十一
    年四月底被告退回餘款給日南公司後，即未曾接獲原告之催繳通知。於九十二年
    四月間，因原告聲請對被告丙○○之房屋為假扣押，被告始知日南公司未按期繳
    款，被告曾於九十二年四月二十八日向原告詢問日南公司之繳款情形，嗣日南公
    司曾於九十一年八月二十九日存入現金四萬五千元繳納貸款。是系爭借款應由日
    南公司負清償之責，被告不須負連帶清償之責。
三、證據：未提出。
貳、被告丙○○部分：被告丙○○未於最後言詞辯論期日到司，惟據其前到場所為陳
    述略謂：
一、聲明：原告之訴駁回。
二、陳述：同被告丁○○、乙○○之抗辯。
    理      由
壹、程序方面：
一、本件被告丁○○、乙○○之住所係設在「台北縣板橋市○○路一萬四三五巷五五
    之三號」，被告丙○○之之住所係設在「台北縣板橋市○○街八二巷二號三樓」
    ，而本件原告係本於消費借貸契約及連帶債務之法律關係，訴請被告連帶清償借
    款，兩造就此曾以書面約定「本借款訟金額如超逾民事訴訟法所定小額程序之金
    額時，則全體當事人合意以苗栗地方法院（即消費關係發生地法院）為第一審管
    轄法院。」，且系爭借款係向原告銀行之苗栗分行所借，此有兩造所簽訂之借據
    在卷可證，是就本件訴訟本院自有管轄權，合先敘明。
二、又本件被告丙○○經合法通知，而未於最後言詞辯論期日到場，核無民事訴訟法
    第三百八十六條所列各款情形，爰依原告之聲請，由其一造辯論而為判決。
貳、實體方面：
一、本件原告起訴主張其原名「臺灣銀行」，於九十年八月二十四日經財政部核准變
    更名稱為「臺灣銀行股份有限公司」。被告丁○○、乙○○、丙○○於九十年六
    月二十六日，共同向原告借款二百五十萬元，約定被告三人全體對本借款負連帶
    清償之責，借款期間則自九十年六月二十六日起至一一五年六月二十六日止，於
    撥款後前三年為寬限期按月繳息，自第四年起分二六四期，每一個月為一期，依
    年金法按月於每月二十六日繳款一次，利息第一年按原告基本放款利率減年息百
    分之○‧七機動計算，第二年按原告基本放款利率減○‧六機動計算，第三年起
    按原告基本放款利率加百分之○‧五五機動計算，共分二百一十六期按期平均攤
    還本息，並約定若不依約繳付本金或利息，即視為全部到期，應將所欠借款全部
    清償，並自遲延清償本金或利息之日止，逾期在六個月以內者，按借款利率百分
    之十，超過六個月部分，按借款利率百分之二十加付違約金。詎被告自九十年十
    月二十六日起，即未按期繳付本息，嗣被告雖有陸續繳付部分本息，惟亦僅於九
    十一年九月三十日繳付至九十一年四月二十五日止之本息及違約金，依約應視為
    借款全部到期，計尚欠本金二百五十萬元，及自九十一年四月二十六日起至清償
    日止，按年息百分之五‧五計算之利息，暨自九十一年五月二十六日起至清償日
    止，逾期在六個月以內者，按上開放款利率百分之十，逾期超過六個月部分，按
    上開放款利率百分之二十計算之違約金，迄未清償，且屢經催討，均未獲置理等
    事實，業據原告提出與所述相符之借據一紙、同意書一紙、放款客戶往來明細查
    詢單四紙、借款及撥款票影本六紙、取款及轉入案外人傳票影本二紙、債務還款
    明細表十一紙、不良放款轉入催收欠款明細影本一紙為證，復為被告所不爭執，
    堪認原告此部分主張為真實。
三、雖被告辯稱：其因向訴外人日南公司購屋，而向原告貸款共八百五十萬元，系爭
    借款為其中一筆，惟其已於九十年九月間與日南公司解除買賣契約，約定系爭借
    款由日南公司承接清償，原告並已接受日南公司所為之清償等語，經查：
  (一)按免責債務承擔，依民法第三百條規定，是由第三人與債權人訂立債務承擔契約
    為之，但第三人與債務人訂立契約承擔其債務，經債權人承認者，亦得成立之，
    民法第三百零一條復有明文。又第三人與債務人約定承擔其債務者，於通知債權
    人經其同意時，其債務移轉於該第三人，而債權人於通知後逕向該第三人請求清
    償者，即應認為已有同意，此有最高法院十八年度字第六一號判例可供參照。
  (二)本件被告辯稱：其已於九十年九月間解除與日南公司間之不動產買賣契約，系爭
    借款債務自斯時起，即由日南公司承接清償，且日南公司亦曾陸續繳納六期利息
    ，原告均已接受乙節，固為原告所不爭執，惟查被告或日南公司並未將系爭借款
    債務由日南公司承接清償之事實通知原告，亦未得原告之承認，此據被告是認在
    卷，是該承接償還，是否即為有免責債務承擔之意，即非清楚。況依前開判例所
    示，由第三人與債務人約明承擔債務者，尚須經由債權人之同意，始生免責債務
    承擔效果。再者，債之清償得由第三人為之，民法第三百十一條第一項定有明文
    ，是本件原告與被告間如無免責債務承擔之意思表示合意者，尚不得僅因原告曾
    於九十年十一月三日、九十一月二十三日、九十一年二月二十七日、九十一年六
    月七日、九十一年八月三十日、九十一年九月三十日接受第三人日南公司清償之
    事實，即認其有免責債務承擔之意思表示合致，亦難僅就原告接受第三人日南公
    司之清償即謂原告有免責債務承擔之默示意思表示承認。是被告僅以原告有接受
    清償之事實即認已有免責債務承擔之效力，即有未合。是被告上開所辯，尚無足
    採。
三、末按借用人應於約定期限內，返還與所借用物種類、品質、數量相同之物，民法
    第四百七十八條定有明文。又連帶債務之債權人，得對於債務人中之一人或數人
    或其全體，同時或先後請求全部或一部之給付，亦為同法第二百七十三條第一項
    所明定。本件被告既未依約按期繳付利息，依約被告即已喪失期限利益，本件借
    款本息即視為全部到期，是被告自應負清償借款之責任。而本件被告丁○○、乙○○、丙○○既與原告約定就系爭借款對原告負連帶清償之責，依約上開被告三
    人就本件借款本息與違約金之清償，即應負全部履行之義務，是原告自得對被告
    丁○○、乙○○、丙○○全體請求連帶清償本件借款本息及違約金之全部。
四、從而，原告依消費借貸及連帶債務之法律關係請求被告丁○○、乙○○、丙○○
    連帶給付其二百五十萬元，及自九十一年四月二十六日起至清償日止，按年息百
    分之六‧○二五計算之利息，暨自九十一年五月二十七日起至清償日止，逾期在
    六個月以內者，按上開利率百分之十，逾期超過六個月部分，按上開利率百分之
    二十計算之違約金，為有理由，應予准許。
五、本件事證已臻明確，兩造其餘之攻擊防禦方法及舉證，核與判決基礎無涉，即毋
    庸再逐一論述，併此敘明。
六、結論：本件原告之訴為有理由，依民事訴訟法第八十五條第二項，判決如主文。
中      華      民      國    九十二    年      十      月      一      日
                                      民事庭法      官    陳慧萍
正本係照原本作成
如對本判決上訴，須於判決送達後廿日內向本院提出上訴狀
中      華      民      國    九十二    年      十      月      十六    日
                                            法院書記官    李惠雯


司法院資訊處製作；財團法人民間司法改革基金會備份。
